ACORDAO-COMPLETO-2563501

ACÓRDÃO 7891/2022 ATA 41/2022 - SEGUNDA CÂMARA

VISTOS, relatados e discutidos estes autos em que se analisa ato de concessão de aposentadoria deferida pela Câmara dos Deputados, em benefício da Sra. Verondina Pereira Braga.
ACORDAM os Ministros do Tribunal de Contas da União, reunidos em Sessão da 2ª Câmara, ante as razões expostas pelo Relator, e com fulcro nos incisos III e IX do art. 71 da Constituição Federal e nos arts. 1º, inciso V, e 39, inciso II, da Lei 8.443/1992, c/c o art. 259, inciso II, do Regimento Interno/TCU, em:
9.1. considerar ilegal a concessão de aposentadoria em favor da Sra. Verondina Pereira Braga, negando registro ao correspondente ato; 
9.2. dispensar o ressarcimento das quantias indevidamente recebidas de boa-fé pela interessada, consoante o disposto no Enunciado 106 da Súmula da Jurisprudência do TCU;
9.3. determinar à Câmara dos Deputados, no prazo de 15 (quinze) dias a contar da notificação deste Acórdão, que:
9.3.1. abstenha-se de realizar pagamentos decorrente do ato de aposentadoria ora impugnado, sujeitando-se a autoridade administrativa omissa à responsabilidade solidária, nos termos do art. 262, caput, do Regimento Interno/TCU;
9.3.2. dê ciência do inteiro teor desta Deliberação à interessada, alertando-a de que o efeito suspensivo proveniente da interposição de possíveis recursos perante o TCU não a exime da devolução dos valores percebidos indevidamente após a respectiva notificação, caso os recursos não sejam providos, encaminhando a este Tribunal, no prazo de 30 (trinta) dias, comprovante da referida ciência; e
9.3.3. emita novo ato de concessão de aposentadoria em favor da Sra. Verondina Pereira Braga e promova seu cadastro no sistema e-Pessoal, livre da irregularidade verificada neste processo, submetendo-o a este Tribunal, nos termos da IN/TCU 78/2018.

Ato de concessão de aposentadoria emitido pela Câmara dos Deputados.

Segunda Câmara

Câmara dos Deputados.

3. Interessada: Verondina Pereira Braga (XXX.814.271-XX).

13.1. Ministros presentes: Bruno Dantas (Presidente), Aroldo Cedraz e Antonio Anastasia.
13.2. Ministro-Substituto convocado: Marcos Bemquerer Costa (Relator).

MARCOS BEMQUERER

Adoto como Relatório, com os pertinentes ajustes de forma, a instrução da Secretaria de Fiscalização de Integridade de Atos e Pagamentos de Pessoal e de Benefícios Sociais - Sefip, por meio da qual a concessão de aposentadoria objeto destes autos foi analisada e cujo encaminhamento contou com a anuência do escalão dirigente daquela unidade especializada (peças 5/6) :  
EXAME TÉCNICO
 (...) 
Exame das Constatações
9.	Ato: 89648/2019 - Inicial - Interessada: Verondina Pereira Braga (XXX.814.271-XX) 
9.1.	Parecer do Controle Interno: considerar o ato legal com esclarecimentos. Justificativa:  1) Ato emitido em obediência à determinação do Ofício 5.230/2018-Sefip, de 13/11/2018, em substituição à ficha Sisac 30073502-04-2011-000051-0. 2) Foram concedidos 2/10 da FC-04 com aproveitamento de tempo residual, nos termos do art. 5º da Lei n. 9.624/1998, da Decisão n. 925/1999-TCU-Plenário e do Acórdão 5455/2018-TCU-Segunda Câmara. 3) Embora tenha sido deferido o acréscimo de 48 dias por tempo de atividade sob condições especiais convertido em tempo de atividade comum com base no Mandado de Injunção nº 805/2009-STF, que não logrou prosperar em virtude de posterior jurisprudência do TCU, este tempo em nada influi na presente concessão. 
9.2.	Constatações e análises: 
9.2.1. Houve o registro de pelo menos uma rubrica com 'Denominação para análise pelo TCU = 122 - VP/INCORPORADA LEI 9527/97 - PROVENTOS (Vantagem de caráter pessoal - Incorporação de quintos/décimos de função) - R$ 671,64'.
a.	Justificativa do Gestor de Pessoal: não há. Verificação efetuada no TCU.
b.	Análise do Controle Interno:  não há. Verificação efetuada no TCU.
c.	Análise da Equipe Técnica: ilegal.
	No caso em exame, a servidora incorporou 2/10 de FC-4 relativos ao período de 01/01/2008 a 15/11/2008, portanto, posterior à edição da Lei 9.624/1998, [em] desacordo com o decidido pelo STF no RE 638.115/CE e jurisprudência deste Tribunal. Ante o exposto, em razão da servidora não ter direito à incorporação sob exame, cabe ilegalidade com exclusão da parcela incorporada bem como a diferença do reajustamento detectado.
9.2.2.	O Controle interno emitiu parecer pela legalidade com esclarecimentos.
a.	Justificativa do Gestor de Pessoal: não há. Verificação efetuada no TCU.
b.	Análise do Controle Interno:  não há. Verificação efetuada no TCU.
c.	Análise da Equipe Técnica: legal.
	Os esclarecimentos apontados pelo Controle Interno são irrelevantes para a análise da legalidade do ato ou já foram analisados em crítica específica do e-Pessoal.
9.2.3.	A categoria de tempo ponderado (Atividades perigosas, insalubres ou penosas) não está amparada na jurisprudência do TCU, pois não foi deferida para 'Profissional de saúde com profissão regulamentada' ou o tempo é posterior a 13/11/2019.
a.	Justificativa do Gestor de Pessoal: não há. Verificação efetuada no TCU.
b.	Análise do Controle Interno:  não há. Verificação efetuada no TCU.
c.	Análise da Equipe Técnica: legal.
	A despeito [de a] averbação de tempo insalubre (1 mês e 8 dias) não [estar] amparada na jurisprudência do Tribunal de Contas da União, a servidora possui mais de 34 anos de tempo de contribuição, sendo desnecessária a inclusão do tal tempo na contagem do tempo para aposentação.
9.3.	O quadro resumo de ocorrências e, quando for o caso, o detalhamento da norma legal e da jurisprudência para as inconsistências acima elencadas encontra-se no anexo II dessa instrução. 
 (...) 
CONCLUSÃO
10.	A abrangência e a profundidade das verificações levadas a efeito fundamentam a convicção de que o ato 89648/2019 pode ser apreciado pela ilegalidade, em razão da irregularidade apontada no item Exame das Constatações desta instrução, que representa afronta à legislação e à jurisprudência de referência
PROPOSTA DE ENCAMINHAMENTO
11.	Ante o exposto, com fundamento no art. 71, inciso III, da Constituição Federal, no art. 1º, inciso V, e art. 39, incisos I e II, da Lei 8.443/1992, no art. 260 do Regimento Interno do Tribunal de Contas da União, propõe-se: 
11.1.	considerar ilegal e recusar registro do ato inicial de Aposentadoria 89648/2019 de Verondina Pereira Braga, do quadro de pessoal da Câmara dos Deputados (...) ;
11.2.	com fulcro no art. 262, caput, do Regimento Interno deste Tribunal, determinar à Câmara dos Deputados que: 
11.2.1.	informe [à interessada] o teor do acórdão que vier a ser prolatado, encaminhando ao TCU, no prazo de trinta dias, comprovante da data de ciência, nos termos do art. 4º, § 3º, da Resolução TCU 170/2004;
11.2.2.	emita novo ato, livre da irregularidade ora apontada, em substituição ao ato de Aposentadoria de Verondina Pereira Braga, submetendo-o à nova apreciação por este Tribunal, na forma do artigo 260, caput, também do Regimento [Interno do TCU].
11.2.3.	dê ciência, no prazo de quinze dias, contados da notificação, do inteiro teor desta deliberação à interessada, alertando-a de que o efeito suspensivo proveniente da interposição de eventuais recursos junto ao TCU não a exime da devolução dos valores percebidos indevidamente, caso o recurso não seja provido.
11.2.4.	dispense a devolução dos valores indevidamente recebidos de boa-fé até a data da ciência, pela Câmara dos Deputados, do acórdão que vier a ser proferido, com base no Enunciado 106 da Súmula da Jurisprudência do TCU;
11.2.5.	faça cessar todo e qualquer pagamento relativo ao ato impugnado de Verondina Pereira Braga, no prazo máximo de quinze dias, contados da ciência da decisão deste Tribunal, sob pena de ressarcimento das quantias pagas após essa data pelo responsável."
2.	O Ministério Público junto ao TCU, representado pelo Procurador Júlio Marcelo de Oliveira, concorda com a proposta de ilegalidade da concessão em exame e negativa de registro do ato correspondente, porém por fundamentos diversos dos empregados pela Sefip. Aponta que a incorporação da Vantagem Pessoal Nominalmente Identificada decorreu da utilização do tempo residual de exercício de função em 10/11/1997 não empregado para a concessão de quintos, o que seria autorizado no art. 5º da Lei 9.624/98, mas que, entretanto, foi deferida em fração maior do que a devida à ex-servidora. Ademais, aponta que a Câmara dos Deputados promoveu o reajuste indevido do valor dos quintos, contrariando o disposto no art. 15, § 1º, da Lei 9.527/1997. Em face dessas irregularidades, propõe a realização de determinações corretivas, conforme consta do parecer abaixo transcrito (peça 8) :
	"Trata-se do ato de aposentadoria em favor de Verondina Pereira Braga, no cargo de analista legislativo do quadro de pessoal da Câmara dos Deputados.
	A Sefip propõe considerar a concessão ilegal, em razão do pagamento indevido de 2/10 de FC-4, incorporado com a utilização, entre outras, de funções comissionadas exercidas no período de 1º/1/2008 a 15/11/2008, conforme se extrai do seguinte excerto da instrução:
'9.2.1. Houve o registro de pelo menos uma rubrica com 'Denominação para análise pelo TCU = Vantagem de caráter pessoal (122 - VP/INCORPORADA LEI 9527/97 - PROVENTOS (Vantagem de caráter pessoal - Incorporação de quintos/décimos de função) - R$ 671,64) .
a. Justificativa do Gestor de Pessoal: Não há. Verificação efetuada no âmbito do TCU.
b. Análise do Controle Interno: Não há. Verificação efetuada no âmbito do TCU.
c. Análise da Equipe Técnica: Ilegal
No caso em exame, a servidora incorporou 2/10 de FC-4 relativos ao período de 01/01/2008 a 15/11/2008, portanto, posterior à edição da Lei 9.624/1998 e desacordo com o decidido pelo STF no RE 638.115/CE e jurisprudência deste Tribunal.
Ante o exposto, em razão da servidora não ter direito à incorporação sob exame, cabe ilegalidade com exclusão da parcela incorporada bem como a diferença do reajustamento detectado.'
	A unidade técnica sugere excluir a vantagem dos proventos da inativa e salienta que o período em questão está em desacordo com o RE 638.115/CE e a jurisprudência do TCU. Assistiria razão à unidade técnica, não fosse a constatação de que a interessada detinha tempo residual de função em 10/11/1997.
	Convém observar que o STF, ao apreciar a matéria nos autos do RE 638.115/CE, limitou a incorporação de quintos, sem realizar qualquer espécie de análise no tocante ao período residual definido em lei.
	Sobre o tema, rememore-se o entendimento firmado pela Decisão 925/1999-TCU-Plenário, acerca da incorporação da vantagem prevista no art. 5º da Lei 9.624/1998, in verbis:
'8.1. firmar o seguinte entendimento:
8.1.1. é devida a incorporação, ou a atualização de quintos, com fundamento no art. 3º, caput, da Lei 9.624/98, até 8.4.98, adotando-se, para tanto, os critérios contidos na redação original do art. 3º da Lei 8.911/94;
8.1.2. é assegurado, nos termos do art. 5º da Lei 9.624/98, o cômputo do tempo residual de exercício de funções comissionadas não empregado, até 10.11.97, para a incorporação de parcela de décimo, com termo final na data específica em que o servidor complete o interstício de doze meses, de acordo com a sistemática definida na redação original do art. 3º da Lei 8.911/94.
8.1.3. as parcelas incorporadas à remuneração, na forma de quintos, deverão ser transformadas em décimos e estes deverão ser transformados em vantagem pessoal nominalmente identificada;'
	Nota-se que o tempo residual de função encontra termo final na data específica em que o servidor completar o período aquisitivo, na sistemática da Lei 8.911/1994, e não na data de edição da MP 2.225-45/2001.
	No ponto, oportuno trazer à baila o elucidativo excerto do voto condutor do Acórdão 5455/2018-TCU-Segunda Câmara, de lavra do Exmo. Ministro José Múcio Monteiro:
'9. A jurisprudência desta Corte de Contas permite o aproveitamento do tempo residual existente em 10/11/1997 para incorporar parcela de décimo, com posterior transformação em VPNI, independente do interstício de doze meses ter se completado até 4/9/2001, bastando que o período tenha se iniciado anteriormente a novembro de 1997.'
	A própria unidade técnica, no Anexo II da instrução de peça 5, p. 9, aduziu o seguinte acerca do citado decisum:
'Ademais, nos termos do Acórdão 5455/2018-TCU-Segunda Câmara (Ministro-Relator José Múcio Monteiro) , eventual tempo residual existente em 10/11/1997, não empregado para a concessão de quintos, pode ser utilizado para incorporação de apenas um décimo, nos termos do art. 5º da Lei 9.624/1998, com termo final, a qualquer tempo, na data em que o servidor completar o interstício de doze meses, de acordo com a sistemática definida na redação original do art. 3º da Lei 8.911/1994, com posterior transformação em VPNI.'
	No caso vertente, a interessada exerceu os seguintes períodos de funções comissionadas:
	Função
	Início
	Término
	Dias
	Subtotal
	Quintos

	FC-5
	22/07/1986
	31/07/1986
	 10
		
	FC-5
	22/12/1986
	28/12/1986
	  7
		
	FC-5
	05/01/1987
	25/01/1987
	 21
		
	FC-5
	23/01/1995
	29/01/1995
	  7
		
	FC-4
	01/01/2008
	15/11/2008
	320
	365
	1/10 FC-4 

	A servidora faz jus, portanto, a 1/10 de FC-4, a título de período residual de função, e não a 2/10 dessa função comissionada, conforme deferido pela origem.
	Além da falha acima observada, a Câmara dos Deputados promoveu o reajuste indevido do valor dos quintos de R$ 671,64 (dezembro/2010) para R$ 814,81 (ficha financeira de outubro/2022, peça 7) , contrariando o disposto no art. 15, § 1º, da Lei 9.527/1997, in verbis:
'Art. 15. Fica extinta a incorporação da retribuição pelo exercício de função de direção, chefia ou assessoramento, cargo de provimento em comissão ou de Natureza Especial a que se referem os arts. 3º e 10 da Lei nº 8.911, de 11 de julho de 1994.
§ 1º A importância paga em razão da incorporação a que se refere este artigo passa a constituir, a partir de 11 de novembro de 1997, vantagem pessoal nominalmente identificada, sujeita exclusivamente à atualização decorrente da revisão geral da remuneração dos servidores públicos federais.'
	Tendo em vista que não houve qualquer realinhamento geral das remunerações e subsídios dos servidores públicos federais desde a publicação da Lei 10.697/2003, o aumento concedido sobre a parcela de quintos é ilegal.
	Nessa linha de entendimento, citem-se as seguintes deliberações:
'Acórdão 2844/2022-TCU-Primeira Câmara
Aposentadoria. Incorporação de "quintos/décimos" de função comissionada diferente daquela que foi efetivamente exercida, em virtude de posterior alteração/transformação da função. Atualização irregular de parcela decorrente "quintos/décimos" em virtude de leis que promoveram reajuste na remuneração dos servidores do Senado Federal. Ilegalidade. Negativa de registro. Determinações.
Acórdão 2847/2022-TCU-Primeira Câmara
Pedido de reexame. Aposentadoria. Cômputo de quintos após o advento da Lei 9.624/1998. Irregularidade no reajuste dos quintos com base na Lei 13.323/2016. Negativa de registro. Conhecimento do recurso. Improcedência das alegações recursais. Negativa de provimento.
Acórdão 6072/2022-TCU-Segunda Câmara
Pessoal. Aposentadoria. Senado Federal. Incorporação de quintos/décimos após a edição da Lei 9.624/1998, por força de decisão administrativa. Subsunção ao entendimento do STF no âmbito do RE 638.115/CE (repercussão geral) . Continuidade do pagamento, de forma destacada, até sua absorção integral por reajustes futuros. Atualização irregular de parcela decorrente da incorporação de quintos, em virtude de leis que concederam percentuais a incidir sobre a remuneração dos servidores do senado federal. Ilegalidade. Negativa de registro. Determinações.
Acórdão 5486/2022-TCU-Segunda Câmara
Aposentadoria. Câmara dos Deputados. Incorporação irregular de quintos/décimos após a Lei 9.624/1998. VPNI reajustada irregularmente. Ilegalidade. Negativa de registro. Determinação para conversão em VPNI, sujeita a incorporação por reajustes futuros, nos termos da modulação feita no RE 638.115/CE. Pedido de reexame. Possibilidade de incorporação um décimo relativo a tempo residual existente em 10/11/1997, convertido em VPNI, sem absorção por reajustes futuros e sujeita a reajustes gerais dos servidores. Conhecimento. Provimento parcial. Manutenção do acórdão recorrido, com esclarecimento ao órgão recorrente, no sentido de limitar o alcance da determinação questionada, para não incidir sobre a parcela de um décimo (1/10) , prevista no art. 5º da Lei 9.624/1998 (cômputo do tempo residual, a partir de 10/11/1997, para a concessão de 1/10) . Ciência.'
	O ato em apreço foi encaminhado pelo controle interno em 2020, de modo que não houve o decurso do prazo de cinco anos previsto pelo Supremo Tribunal Federal, no âmbito do RE 636.553, para a apreciação de atos de natureza complexa, por parte do Tribunal de Contas da União.
	Ante o exposto, o Ministério Público de Contas manifesta-se pela ilegalidade e negativa de registro do ato de aposentadoria em favor de Verondina Pereira Braga e sugere determinar à Câmara dos Deputados que corrija, nos proventos da interessada, a fração da parcela de VPNI para 1/10 de FC-4, calculado com base no valor dessa função, vigente na data de concessão da aposentadoria."
	É o Relatório.

não há.

Procurador Júlio Marcelo de Oliveira.

PESSOAL. APOSENTADORIA. QUINTOS/ DÉCIMOS. NÃO INTEGRALIZAÇÃO DO INTERSTÍCIO DE 12 MESES DE EXERCÍCIO DE FUNÇÃO COMISSIONADA ANTERIORMENTE A 04/09/2001. AUSÊNCIA DO DIREITO À INCORPORAÇÃO DA VANTAGEM. INAPLICABILIDADE DA MODULAÇÃO DE EFEITOS ADOTADA PELO SUPREMO TRIBUNAL FEDERAL NO 638.115/CE. ILEGALIDADE DA CONCESSÃO. NEGATIVA DE REGISTRO. DETERMINAÇÕES AO ÓRGÃO DE ORIGEM.

APOSENTADORIA (APOS)

Secretaria de Fiscalização de Integridade de Atos e Pagamentos de Pessoal e de Benefícios Sociais - Sefip.

Em exame o ato inicial de concessão de aposentadoria deferida pela Câmara dos Deputados em benefício da Sra. Verondina Pereira Braga.
2.	Preliminarmente, esclareço que o ato em questão deu entrada nesta Corte de Contas em 2020 (peça 3, p. 1) , não se aplicando a sistemática de "registro tácito" pelo decurso de mais de cinco anos definida mediante o Acórdão 122/2021-TCU-Plenário (relator Ministro Walton Alencar Rodrigues) , em observância ao que restou decidido pelo Supremo Tribunal Federal no Recurso Extraordinário 636.553. 
3. 	A concessão em análise ocorreu na modalidade voluntária, com proventos integrais, calculados com base na última remuneração do cargo em que se deu a aposentadoria, nos termos do art. 3º da Emenda Constitucional 47/2005.
4.	As informações constantes do processo indicam que a interessada implementou os requisitos para se inativar, uma vez que tinha idade, tempo de contribuição, de serviço público, de carreira e de cargo requeridos pelo fundamento concessório.
5.	Submetido o ato a críticas automatizadas, a Secretaria de Fiscalização de Integridade de Atos e Pagamentos de Pessoal e de Benefícios Sociais - Sefip detectou a existência da rubrica "quintos/décimos", transformada em Vantagem Pessoal Nominalmente Identificada, decorrente da incorporação de função exercida no período de 1º/01/2008 a 15/11/2008, posterior à edição da Lei 9.624/1998 e em desconformidade com o decidido pelo Supremo Tribunal Federal nos autos do Recurso Extraordinário 638.115/CE, pelo fato de a servidora não ter direito à incorporação sob exame. 
6.	Em vista de tal irregularidade, a unidade especializada propôs a ilegalidade da concessão, a negativa de registro do respectivo ato, e a determinação para exclusão da parcela incorporada bem como do reajustamento nela detectado.
7.	O Ministério Público junto ao TCU, em parecer da lavra do Procurador Júlio Marcelo de Oliveira, diverge parcialmente dos fundamentos que embasaram a análise da Unidade Técnica. Sustenta que a incorporação da Vantagem Pessoal Nominalmente Identificada decorreu da utilização do tempo residual de exercício de função em 10/11/1997 não empregado para a concessão de quintos, o que seria autorizado no art. 5º da Lei 9.624/1998. Entretanto, a referida vantagem teria sido deferida em fração maior do que a devida à ex-servidora. Ademais, a Câmara dos Deputados teria promovido reajuste indevido do valor da incorporação, contrariando o disposto no art. 15, § 1º, da Lei 9.527/1997. 
8.	Em face dessas irregularidades, propõe que se determine à Câmara dos Deputados que corrija, nos proventos da interessada, a fração da parcela de VPNI para 1/10 de FC-4, calculado com base no valor dessa função vigente na data de concessão da aposentadoria.
9.	É a síntese do necessário. Passo a decidir.
10.	De fato, a jurisprudência desta Corte consolidou o entendimento de que é ilegal a percepção de quintos/décimos cuja incorporação tenha decorrido de funções comissionadas exercidas no período de 8/4/1998 a 4/9/2001, devendo-se observar a modulação dos efeitos definida pelo Supremo Tribunal Federal na decisão do já mencionado RE 638.115/CE, que tratou dessa matéria.
11.	De acordo com o que foi estabelecido naquele decisum, somente para a hipótese de "quintos/décimos" recebidos com base em decisão judicial transitada em julgado será indevida a cessação imediata do pagamento e não haverá absorção da parcela por reajustes futuros. Já nos casos de "quintos/décimos" recebidos por força de decisão judicial não transitada em julgado ou de decisão administrativa, o pagamento será mantido até sua absorção integral por quaisquer reajustes futuros concedidos aos servidores.
12. 	No que diz respeito à incorporação de função comissionada, deferida na fração de 2/10 de FC-04 - Auxiliar, observo que a interessada exerceu as seguintes funções comissionadas (peça 3, p. 5) :
	a) FC-5, de 22/07/1986 a 31/07/1986 (10 dias) ;
	b) FC-5, de 22/12/1986 a 28/12/1986 (7 dias) ;
	c) FC-5, de 05/01/1987 a 25/01/1987 (21 dias) ;
	d) FC-5, de 23/01/1995 a 29/01/1995 (7 dias) ; e
	e) FC-4, de 01/01/2008 a 15/11/2008 (10 meses e 20 dias) .
13.	Observando-se os períodos de exercício de função comissionada, vê-se que a interessada não completou os 12 meses de efetivo exercício de função comissionada necessários para a incorporação de quintos, nos termos do art. 3º da Lei 8.911/1994, até 08/04/1998 (data da publicação da Lei 9.624/1998) , pois nesse marco temporal contava com pouco mais de 1 mês de exercício de função. 
14.	Também não se lhe aplica a modulação de efeitos efetuada pelo Supremo Tribunal Federal no RE 638.115/CE, porque, em nenhum momento, no período compreendido de 08/04/1998 a 04/09/2001 a interessada veio a completar o interstício de 12 meses de exercício de função necessário à incorporação da primeira fração de função comissionada. 
15.	Quanto à possibilidade de aproveitamento do tempo residual para efeito de posterior incorporação de um décimo, cabe trazer a exame o teor do art. 5º da Lei 9.624/1998: 
"Art. 5º Fica resguardado o direito à percepção dos décimos já incorporados, bem como o cômputo do tempo de serviço residual para a concessão da próxima parcela, até 10 de novembro de 1997, observando-se o prazo exigido para a concessão da primeira fração estabelecido pela legislação vigente à época." 
16.	Como sustentou o Ministério Público de Contas, a jurisprudência do TCU inicialmente reconheceu a possibilidade de aproveitamento do tempo residual de exercício de função existente em 10/11/1997, para completar o interstício de doze meses necessário para incorporação de um décimo, independente de tal interstício ter se completado até 04/09/2001, bastando que o período tivesse se iniciado anteriormente a novembro de 1997, conforme definido no Voto condutor do Acórdão 5455/2018-TCU-Segunda Câmara (relator Ministro José Mucio Monteiro) . 
17.	Contudo, em evolução dessa interpretação, alguns julgados passaram a adotar a tese sustentada no Acórdão 18332/2021-TCU-Primeira Câmara (relator Ministro-Substituto André Luís de Carvalho) , de que a integralização do interstício de 12 meses para fins de incorporação de função comissionada deve ocorrer até 04/09/2001, data do advento da Medida Provisória 2.225-45/2001, uma vez que, a partir dessa data, o instituto de quintos/décimos foi completa e definitivamente desvinculado do exercício de funções comissionadas. 
18.	É dizer que, a partir de 04/09/2001, falta substrato para a incorporação de fração de função, orientação que imprimi na condição de Relator do TC Processo 012.915/2022-0 (Acórdão 4973/2022-TCU-Primeira Câmara) .  
19.	No ato em análise, a interessada inteirou o período de 12 meses em 2008 após o limite de 04/09/2001, e, para efeito do disposto no art. 5º da Lei 9.624/1998, não faz jus à incorporação de sequer um décimo de FC-04.
20. 	Nesse contexto, entendo que o Tribunal deve considerar ilegal a concessão de aposentadoria da Sra. Verondina Pereira Braga e negar registro ao correspondente ato, aplicando-se a orientação fixada no Enunciado 106 da Súmula de Jurisprudência do TCU às parcelas indevidamente recebidas pela interessada. 
21. 	Outrossim, em conformidade com o art. 262 do Regimento Interno/TCU, importa determinar ao órgão de origem que faça cessar os pagamentos decorrentes do ato ora impugnado, sob pena de responsabilidade solidária da autoridade administrativa omissa, promovendo, no mesmo prazo, a correção do cálculo dos proventos da Sra. Verondina Pereira Braga. 
22.	Deve-se, igualmente, determinar ao órgão de origem que comunique a beneficiária sobre a deliberação do Tribunal, alertando-a de que o efeito suspensivo proveniente da interposição de eventuais recursos não a exime da devolução dos valores percebidos indevidamente após a notificação, caso esses recursos não sejam providos. Posteriormente, deve ser remetido ao Tribunal documento comprobatório de que a inativa foi cientificada da deliberação desta Corte.
23.	Quanto ao reajuste das parcelas de "quintos/décimos" efetuado pela Câmara dos Deputados com base na Lei 13.323/2016, muito embora a prática seja indevida - porque a vantagem pessoal nominalmente identificada estaria sujeita exclusivamente à atualização conforme os critérios adotados para revisão geral da remuneração dos servidores públicos federais, conforme entendimento do Superior Tribuna de Justiça, no EDcl no AgInt no Recurso Especial 1.516.357/RS (relator Ministro Mauro Campbell Marques, julgado em 21/06/2018) , bem como deste Tribunal, nos Acórdãos 3.538, 6.278 e 10.240/2021-Primeira Câmara (relator Ministro Vital do Rêgo) e 6.857/2021-Segunda Câmara (relator Ministro Raimundo Carreiro) - trata-se de matéria prejudicada pela exclusão da vantagem sobre a qual incidiu o referido reajustamento. 
	Ante o exposto, voto por que seja adotada a deliberação que ora submeto a este Colegiado.
TCU, Sala das Sessões, em 29 de novembro de 2022.
MARCOS BEMQUERER COSTA
Relator